臺灣士林地方法院刑事判決　　　　　　　　　　　　　九十三年度訴字第四三六號
　　公　訴　人　臺灣士林地方法院檢察署檢察官
　　被　　　告　乙○○
　　　　　　　　丙○○
　　　　　　　　丁○○○
　　右三人共同
　　選任辯護人　盧春律師
右列被告因偽造文書等案件，經檢察官提起公訴（九十二年度偵字第六三七四號），
本院判決如左：
    主  文
乙○○、丙○○、丁○○○均無罪。
    理  由
一、公訴意旨略以：被告丙○○、乙○○係夫妻關係，丁○○○與丙○○係母子關係
    ，三人明知並無足夠資力給付高額會款，竟於民國八十一年六月五日在台北市○○○路○段四十三號，共同意圖為自己不法之所有，且基於概括之犯意，分別以
    乙○○本人、丙○○所經營之擎譽有限公司（以下簡稱擎譽公司）、三鉅實業股
    份有限公司（以下簡稱三鉅公司）、丁○○○本人名義，並冒用辛○、甲○○、
    戊○○、己○○等人名義，總計以八人名義參加由庚○○所召集每月新台幣（下
    同）二萬元之互助會。之後即先後於八十一年八月五日、十一月五日、八十二年
    一月五日、七月五日以丁○○○、擎譽公司、乙○○、三鉅公司等名義，分別填
    寫四千二百元、四千七百元、四千五百五十元、四千四百元等金額得標；又先後
    於八十一年十月五日、十二月五日、八十二年五月五日、六月五日，由丁○○○
    冒用辛○、甲○○、戊○○、己○○等人名義，在標單上填寫得標金額四千六百
    元、四千三百元、四千八百元、四千四百元等金額並偽簽辛○、甲○○、戊○○
    、己○○等人之署名，繼而行使標取會款，使活會會員陷於錯誤，誤認為該期互
    助會已有人標走，而交付會款。嗣於丙○○、乙○○、丁○○○以上述八人名義
    標得全部會款後，於八十二年十二月起即拒再繳交任何會款並逃逸無蹤，因而詐
    得二百八十八萬元。因認被告三人所犯係刑法第二百十六條之行使偽造之第二百
    二十條、第二百十七條第一項、第二百十條準私文書罪嫌及同法第三百三十九條
    第一項詐欺取財罪嫌。
二、按犯罪事實應依證據認定之，無證據不得認定其犯罪事實。又不能證明被告犯罪
    者，應諭知無罪之判決，刑事訴訟法第一百五十四條第二項、第三百零一條第一
    項分別定有明文。而事實之認定，應憑證據，如未能發現相當證據，或證據不足
    以證明，自不能以推測或擬制之方法，以為裁判基礎（最高法院四十年臺上字第
    八六號判例意旨參照）。次按刑法第二百十條之偽造文書，以無制作權之人冒用
    他人名義而制作該文書為要件之一，如果行為人基於他人之授權委託，即不能謂
    無制作權，自不成立該條之罪。
三、公訴意旨認被告三人有行使偽造私文書及詐欺取財犯嫌，無非係以：證人庚○○
    於偵查中之供述：於上述時地被告三人共同以上述八人名義參加互助會，並陸續
    以八人名義得標會款，卻於八十二年十二月以後拒絕繳交會款，詐得二百八十八
    萬元；證人甲○○於偵查中之供述：未曾參與庚○○所召集之上開互助會，亦不
    認識被告等三人之事實，及被告丁○○○自承被告三人有使用甲○○、辛○、戊○○、己○○等人名義參與互助會等語，並有互助會單、匯款回條等為其主要論
    據。
四、訊據被告乙○○、丙○○、丁○○○固坦承有參與告訴人所召集之互助會，惟堅
    決否認有何行使偽造私文書及詐欺取財犯行，被告丙○○、乙○○辯稱：擎譽公
    司、三鉅公司及乙○○之互助會係由擎譽公司支付，其母親丁○○○所參加之六
    個會與其等無關，該六個會係丁○○○自己所參加的，伊係因公司後來週轉不靈
    ，始無法給付會款，事後亦陸續還清會款，並無詐欺之故意等語；被告丁○○○
    則辯稱伊都有經過甲○○、辛○、己○○、戊○○等人之同意，才用她們的名義
    入互助會，伊並未冒用甲○○等人之名義而偽造文書，亦未行使詐術取得財物，
    事後未能繳交會款，純係週轉不靈等語。
五、經查：
（一）告訴人之告訴係以使被告受刑事訴追為目的，告訴人與被告間，利害相反，關
      係對立，是自不得僅憑告訴人之指述，即遽論被告於罪，惟告訴人指述之真實
      性，若有其他證據可資補強，而得以認定告訴人之指述與事實相符者，則其仍
      不失為認定被告有罪證據之一種。準此，本案被告是否有詐欺告訴人之情節，
      雖迭經告訴人庚○○於偵查中及本院審理時指訴歷歷，然除有其他積極證據可
      資補強外，本院尚無從單憑告訴人庚○○之指述，即遽為對被告不利之推認，
      合先敘明。
（二）被告丙○○以其所經營之三鉅公司、擎譽公司參加告訴人所召集之互助會兩會
      ，被告乙○○參加一會，其餘六個會係記載丁○○○、銘盈公司、戊○○、己○○、辛○、甲○○名單等情，業據告訴人所提之卷附互助會單記載明確，雖
      告訴人一再證稱被告三人共同參加八個會（另外銘盈公司的會轉讓給李莊財）
      ；而被告丁○○○於偵查及本院審理時均一再供稱其以丁○○○、銘盈公司、
      戊○○、己○○、辛○、甲○○等人名義參加六個會等情；雙方各執一詞，然
      以證人即告訴人庚○○於本院審理時到庭結證稱：辛○、甲○○、戊○○、己○○等四人之名單是丁○○○給伊的，這四個人係透過丁○○○加入，丁○○○所參加六個會之會款，有時由丁○○○給伊，有時是由鄭照給伊支票，辛○
      等四人並未到過現場標過會，亦未向伊繳過會款等語（見本院九十三年十月十
      二日審理筆錄），而鄭照係被告丁○○○之大媳婦，甲○○為鄭照之母親，辛○為鄭照之妹妹，戊○○係己○○之媳婦，己○○係丁○○○的堂姐，庚○○
      均認識辛○等四人之事實，亦據證人庚○○於本院審理時結證明確，且徵諸被
      告丁○○○亦供稱其會款、會務大部分均交給鄭照處理等語，則衡諸常理，甲○○係鄭照之母親，辛○係鄭照之妹妹，若她們未同意丁○○○以其等名義參
      加互助會，則鄭照豈會每月與告訴人核對會款而始終無異議。況告訴人既然認
      識辛○、甲○○、戊○○、己○○等四人，為何在每月兩萬元、總共長達三十
      六個月之互助會，均未徵詢過辛○等四人本人，而且還讓被告丁○○○以她們
      的名義得標，告訴人又把會款交付給丁○○○或匯給其媳婦鄭照所指定之人，
      顯見辛○等四人確有明示或默示同意丁○○○以其名義參加入會，告訴人對此
      亦屬知情且密切配合，足見被告丁○○○辯稱借用親友名義跟會，且經會首同
      意，確屬有徵，則被告丁○○○以辛○、甲○○、戊○○、己○○名義標會自
      係經合法之授權，無偽造文書之可言。且告訴人既知悉並同意其事，亦無陷於
      錯誤之情事。況一般民間互助會，參加的會員並非必定要以本人真實姓名入會
      ，借用他人名義入會，實乃普遍存在的現象，推究其目的無非係不願讓其他會
      員得悉個人資金週轉調度或私人儲蓄之狀況，故尚不得僅因被告丁○○○係使
      用「辛○、甲○○、戊○○、己○○」等名義入會，即遽為不利被告黃美子之
      認定，擬制或推測被告丁○○○有為自己不法所有之詐欺意圖。
（三）證人甲○○雖於偵查中證稱：未曾參與庚○○所召集之上開互助會，亦不認識
      被告等三人等語，然查甲○○係鄭照之母親，鄭照為被告丁○○○之媳婦，甲○○與被告丁○○○為親家母關係，竟證稱其不認識被告丁○○○，顯見其證
      詞已有所疑，況衡諸常情，被告丁○○○於本件互助會期間事後未繳清會款，
      甲○○如承認有借名予被告丁○○○，是否懼怕因此背負會款債務，而推異前
      有同意借名之事實，亦非無可能，是自難憑此而遽認被告丁○○○未經甲○○
      之同意即以其名義入會，證人甲○○之證詞自非可採。至告訴人雖於本院審理
      時證稱：被告等三人有時會一起來投標，有時會二個人來投標，得標的會款大
      部分是透過鄭照按她的指示去匯款，有時是乙○○拿去，或者是用支票，以甲○○名義所標取之會款係匯至擎譽公司之帳戶等語，被告乙○○亦承認有去標
      過會等語。然以被告丁○○○與被告乙○○為婆媳關係，在一般民間互助會，
      親友間透過親友代為投標，會款亦委由親友向會首繳交，並非少見，且被告丙○○供稱甲○○之該筆會款係母親償還所欠伊之債務，所以由告訴人直接匯款
      至丙○○公司之帳戶，核與被告丁○○○所供述相符，足見該筆匯款尚不足以
      證明甲○○即係由被告丙○○所入會，且若被告丁○○○其餘五會均與被告丙○○有關，何以其餘五會之得標款均未匯至被告丙○○公司之帳戶，顯見被告
      丙○○供稱其以所經營之三鉅公司、擎譽公司參加告訴人所召售之互助會兩會
      ，被告乙○○參加一會，其餘六個會係被告丁○○○所參加等情，堪以信實。
      告訴人指訴被告三人共同參加前開八個互助會與事實不符，自難採為斷罪資料
      。
（四）復按民事法律行為成立債之關係者，在債權人與債務人之間，根據一般交易常
      態，恆不待對造當事人另為表示，當然期待他方依誠信原則履行，此觀諸民法
      第二百十九條規定意旨自明，不生因他方表示必將履約而陷於錯誤之問題。是
      以債務人於債之關係成立後，如有債務不履行之情形，在一般社會經驗上可能
      之原因甚多，縱令出於惡意而有遲延給付或不為給付之情事，苟無足以證明其
      債之關係發生時自始故意藉此從事財產犯罪之積極證據，根據刑事訴訟法第一
      百五十四條之規定，仍不得僅以債信違反之客觀事態，推定債務人自始有詐欺
      取財之犯意。經查，告訴人於本院審理時陳稱：被告三人以前就曾經參加過伊
      所召集之互助會，召會當時擎譽公司、三鉅公司、銘盈公司之營運狀況很好，
      當時丁○○○還買了一部車等語（見本院九十三年十月十二日審理筆錄），足
      見告訴人因與被告係屬舊識，被告三人又有自己的公司在經營，且營運狀況很
      好，告訴人認被告有相當之資力，才願意讓被告跟會，而被告丁○○○參加互
      助會時係銘盈公司之負責人，亦確有相當資力等情，亦有被告丁○○○所提之
      經濟部公司執照、台北縣政府營利事業登記證及銘盈公司自八十年一月至十二
      月間之營業人銷售額與稅額申報書等附卷可佐，足見被告三人於參加互助會當
      時尚非無資力甚明。況被告三人非於第一會即標得會款，衡情被告三人如有意
      騙財，當會在最初幾期即標下所有或大多數借名之互助會，乃被告丙○○竟至
      第六會（八十一年十一月十五日）、第十四會（八十二年七月五日）始陸續標
      會，被告乙○○至第八會（八十二年一月五日）始標會，被告丁○○○至第三
      會、第五會、第七會、第十二會、第十三會、第十五會（分別為八十一年八月
      五日、十月五日、十二月五日、八十二年五月五日、六月五日、八月五日）始
      陸續標會，被告丙○○並另繳納第七會至第十八會之死會款及第十五會至第十
      八會之死會款，被告乙○○另繳納第九會至第十八會之死會款，被告丁○○○
      另於每會標得後均按期繳納死會會款至第十八會，衡情被告三人若心存欺罔，
      何以未於最初幾期即標下所有互助會，何以於每會得標後尚分別繼續繳交死會
      會款，益見被告等無詐財之意圖，至為明確。況被告乙○○、丙○○於八十二
      年十二月五日未按期繳交死會會款時，旋即於八十二年十二月三十日支付給告
      訴人十萬元現金，同時交付每張面額二萬五千元之支票五張，共兌現四張合計
      十萬元，另被告丙○○亦將塗料販賣所得三萬六千元給付告訴人以清償會款等
      情，此為兩造所不爭執，並有告訴人所提之欠款明細附卷為憑；另被告丁○○○於未付死會會款後，即於八十三年一月份交付給告訴人每張面額二萬元之支
      票二十六張（其中十八張由被告丁○○○之子李莊財所交付），並均有兌現等
      情，有告訴人所提出之欠款明細表附卷為憑，雖告訴人證稱：李莊財所交付之
      十八張支票係償還李莊財之前所頂讓銘盈公司之互助會會款，然查證人李莊財
      已於偵查時到庭證稱：伊未頂讓銘盈公司之互助會，伊有拿一張十六萬元之支
      票給庚○○，幫媽媽即丁○○○付會款等語（見九十二年度偵字第六三七四號
      卷第一百四十頁），與告訴人所述不符，且告訴人既稱銘盈公司的會於第四會
      即已轉給李莊財，卻又稱銘盈公司於八十二年八月五日得標後會款匯至銘盈公
      司之帳戶，告訴人所述顯有矛盾，顯見告訴人所述自非可採，應以證人李莊財
      所證述較為可信，是被告丁○○○於倒會後確有繳交面額二萬元之支票二十六
      張並兌現，合計業已清償五十二萬元予告訴人，是由被告三人於未繳死會會款
      後仍盡力清償會款以觀，被告三人所為因一時周轉不靈才無力繳納會款之辯解
      ，應可採信。準此，在別無其他積極證據可佐之情形下，尚無從僅憑被告三人
      得標後未依約繳納會款之事實，遽而推認被告三人於參與互助之初即有不法所
      有之意圖。
六、綜上所述，被告乙○○、丙○○、丁○○○辯稱其並無詐欺、偽造文書犯行，均
    非無稽，堪以採信。本件應係被告等人與告訴人間之民事糾紛，被告等三人之所
    為應與刑法詐欺、偽造文書之構成要件有間，公訴人所舉事證尚不足證明被告等
    有行使偽造私文書或詐欺取財罪責，此外，復查無其他積極證據足資認定被告等
    涉有前開犯行，自屬不能證明其等犯罪，應依法為被告三人無罪之諭知。
據上論斷，應依刑事訴訟法第三百零一條第一項，判決如主文。
本案經檢察官鄭世揚到庭執行職務。
中　　　華　　　民　　　國　　九十三　　年　　 十一 　　月　　 三十 　　日
                                臺灣士林地方法院刑事第三庭
                                    審判長法  官  李　正　紀
                                          法  官  吳　祚　丞
                                          法  官  王　俊　雄
右正本證明與原本無異。
如不服本判決應於送達後十日內向本院提出上訴狀。
                                          書記官　許　秋　莉
中　　　華　　　民　　　國　　九十三　　年　　 十二　　 月　  　一 　　 日
